【裁判字號】    95,重訴,63
【裁判日期】    950826
【裁判案由】    商業會計法等
【裁判全文】
臺灣臺北地方法院刑事判決              95年度重訴字第63號
公  訴  人  臺灣臺北地方法院檢察署檢察官
被      告  乙○○
上列被告因商業會計法等案件，經檢察官提起公訴（九十三年度
偵緝字第一三八七號），本院判決如下：
    主  文
乙○○共同連續商業負責人，以明知為不實之事項，而填製會計
憑證，處有期徒刑陸月，如易科罰金，以銀元佰元即新臺幣玖
佰元折算壹日。
    事  實
一、乙○○於民國九十一年間與真實姓名年籍不詳自稱「蔡先生
    」之成年男子，共同基於填製不實會計憑證及幫助他人逃漏
    營業稅捐之概括犯意聯絡，由乙○○提供其國民身分證，申
    請擔任欣晟工程有限公司（下稱欣晟公司，址設臺北市松山
    區○○○路○段五一之二號六樓，原登記負責人為李儒斌）
    之負責人。嗣於同年五月二日獲准變更登記為欣晟公司（遷
    址臺北市松山區○○○路四七七號三樓）之名義負責人，即
    商業會計法之商業負責人，明知該公司並無銷貨之事實，竟
    由「蔡先生」連續自同年五月間起至九月間（起訴書誤載為
    十月八日）止，在不詳地點先後數次以該公司之名義，填製
    買受人、品名、數量及金額均不實之會計憑證統一發票（張
    數及金額詳如附表所示）後，分別交付如附表所示之各該公
    司，作為該等公司向欣晟公司買受商品之進項憑證，再由附
    表所示之各該公司持該等統一發票向稅捐機關申報扣抵營業
    稅款，幫助各該公司逃漏如附表所示之營業稅捐。
二、案經財政部臺北市國稅局移送臺灣臺北地方法院檢察署檢察
    官偵查起訴。
    理  由
一、訊據被告乙○○矢口否認有何商業負責人填製不實會計憑證
    幫助納稅義務人逃漏稅捐犯行，辯稱：伊於九十一年間係以
    駕駛計程車為業，當時因投資失利，曾委託甲○○代辦貸款
    ，嗣甲○○介紹「蔡先生」與伊結識，「蔡先生」要求伊擔
    任人頭提供報稅，伊表示只要在無需繳稅之範圍內即可。伊
    並未同意擔任欣晟公司負責人云云。經查：
  (一)被告確於九十一年間提供其國民身分證，申請擔任欣晟公司
    之負責人，嗣於同年五月二日獲准變更登記為欣晟公司之名
    義負責人，直至同年十月十八日始變更為黃培昌等情，有欣
    晟公司變更登記表附卷可稽（見九十三年度偵字第四一一七
    號卷第七０至七三頁），並經本院調閱欣晟公司登記案卷查
    核屬實。而欣晟公司自同年五月間起並無銷貨之事實，竟連
    續自同年五月間起至九月間止，填製買受人、品名、數量及
    金額均不實之會計憑證統一發票（張數及金額詳如附表所示
    ）後，分別交付如附表所示之各該公司，作為該等公司向欣
    晟公司買受商品之進項憑證，再由附表所示之各該公司持該
    等統一發票向稅捐機關申報扣抵營業稅款，幫助各該公司逃
    漏如附表所示之營業稅捐等情，亦有財政部臺北市國稅局審
    查三科查緝案件稽查報告書所附欣晟公司涉嫌虛設行號相關
    資料分析表、營業稅申報資料及專案申請調檔統一發票查核
    名冊及查核清單在卷可憑（見國稅局資料卷第一九一至一九
    六頁、第二一六至二二四頁、第二三０至二四五頁）。
  (二)被告雖辯稱：伊僅同意擔任人頭供「蔡先生」報稅，並未同
    意擔任欣晟公司負責人云云。惟查：
  1.被告既自承曾提供其身分予「蔡先生」使用等情，且證人甲
    ○○於本院審理時證稱：伊當時與綽號「阿亮」之人分租辦
    公室，伊曾介紹被告與「阿亮」認識，「阿亮」又介紹「蔡
    先生」給被告，「阿亮」與被告有接觸擔任公司負責人之事
    ，但伊不清楚細節，伊知道被告有當公司負責人，但不知公
    司名稱，伊並未要求被告提供身分報稅等語（見本院九十五
    年八月一日審判筆錄第四至五頁），參以欣晟公司於九十一
    年五月二日向臺北市商業管理處提出之變更登記申請書，後
    附之被告國民身分證影本確係被告所有，此亦為被告所不否
    認（見欣晟公司登記案卷、本院九十五年八月一日審判筆錄
    第二頁），而該紙身分證影本旁又註記「與正本相符」等字
    樣，足證被告確有提供其國民身分證予「蔡先生」，而同意
    登記為欣晟公司之負責人。況被告於本院審理時自承：欣晟
    公司九十一年十月二日股東同意書上之「乙○○」簽名，確
    係伊所為（見欣晟公司登記案卷、本院九十五年八月一日審
    判筆錄第二頁），而該紙同意書內容復載明欣晟公司原股東
    即被告將出資額讓與黃培昌並退出股東等語，衡情倘被告事
    前確不知悉亦未同意擔任欣晟公司負責人，其於乍見該紙同
    意書而獲悉身分遭人冒用之際，理應循適法途徑提出異議，
    以維自身權益，然其竟未加反對，仍於前開同意書上簽名，
    亦未向臺北市商業管理處提出異議，益證其事前知悉並同意
    擔任欣晟公司之負責人，其就擔任欣晟公司負責人乙事，自
    難諉稱不知。所辯在前開文件簽名時，其上並無文字，對擔
    任公司負責人乙事全不知情亦未同意云云，顯屬事後卸責之
    詞，不足採信。
  2.至被告所辯其國民身分證曾於數年前遺失乙節。查被告固曾
    先後於八十九年六月九日及九十一年十二月二十四日，向臺
    北市中山區戶政事務所申領國民身分證，惟均係被告持舊國
    民身分證正本，申辦「換領」新國民身分證，並非舊國民身
    分證遺失而「補領」，此觀臺北市中山區戶政事務所九十三
    年五月五日北市中戶二字第０九三三０六七九五００號函覆
    之換領國民身分證申請書及舊國民身分證影本即明（見九十
    三年度偵字第四一一七號卷第八七至九三頁），而欣晟公司
    於九十一年五月二日申請變更登記時所檢附之被告國民身分
    證，既係八十九年六月九日所換發者（附於欣晟公司登記案
    卷），且與前開戶政事務所函覆八十九年六月九日換發之被
    告國民身分證影本互核相符（見九十三年度偵字第四一一七
    號卷第九三頁），被告復不否認其真正，益見其於九十一年
    間確曾提供當時有效之八十九年六月九日換領之國民身分證
    ，申請登記為欣晟公司負責人至明。所辯欣晟公司登記案卷
    內之國民身分證於數年前遺失云云，顯屬不實。
  (三)被告另辯稱：伊不瞭解有統一發票及逃漏稅等情，亦未得任
    何好處云云。然查公司負責人，本即負有一定之法律責任，
    被告係一智慮健全之成年人，自應知之甚明，而被告對「蔡
    先生」之真實身分毫無所悉，彼此間亦非熟識故舊，「蔡先
    生」竟邀約被告掛名擔任公司負責人，足見被告主觀上應可
    預見「蔡先生」可能利用該公司充作犯罪工具，猶同意「蔡
    先生」之請，擔任名義負責人，則其與「蔡先生」間就以欣
    晟公司名義填製不實會計憑證幫助他人逃漏稅捐犯行，自堪
    認有犯意聯絡及行為分擔。縱被告並未實際負責欣晟公司相
    關事務，惟其就該公司偽開發票幫助他人逃漏稅捐之犯行，
    仍應負責，所辯不瞭解實情云云，亦不足據為有利之認定。
    綜上所述，本件事證明確，被告犯行洵堪認定，應予依法論
    科。
二、查被告行為後，刑法業於九十四年二月二日修正公布，九十
    五年七月一日起施行。按行為後法律有變更者，適用行為時
    之法律，但行為後之法律有利於行為人者，適用最有利於行
    為人之法律，修正後刑法第二條第一項定有明文。茲本條係
    規範行為後法律變更所生新舊法律比較適用之準據法，本身
    尚無新舊法比較之問題，於新法施行後，應一律適用新法第
    二條第一項之規定，為「從舊從輕」之比較，先予敘明。再
    查被告行為後，商業會計法業於九十五年五月二十四日修正
    公布，其中第七十一條第一款關於商業負責人填製不實會計
    憑證之處罰規定，法定刑由「五年以下有期徒刑、拘役或科
    或併科新臺幣十五萬元以下罰金」，修正為「五年以下有期
    徒刑、拘役或科或併科新臺幣六十萬元以下罰金」，比較修
    正後商業會計法第七十一條第一款及修正前同款之規定，適
    用行為時即修正前舊法之規定，對被告較為有利，依修正後
    刑法第二條第一項之規定，自應適用修正前商業會計法第七
    十一條第一款論處。再按營業稅法第三十二條規定，統一發
    票為營業人銷售貨物或勞務予買受人之會計憑證，被告係欣
    晟公司負責人，為商業會計法所稱之商業負責人，明知該公
    司自九十一年五月間起至九月間止並無銷貨之事實，仍由「
    蔡先生」以該公司之名義，填製不實之統一發票，交由附表
    所示之各該公司，作為進項憑證，持以向稅捐機關申報扣抵
    營業稅款，幫助該等公司之納稅義務人逃漏營業稅捐，核被
    告所為，係犯修正前商業會計法第七十一條第一款之商業負
    責人填製不實會計憑證及稅捐稽徵法第四十三條第一項之幫
    助納稅義務人逃漏稅捐罪。
三、再按本次刑法法律變更，新舊法比較時應就罪刑有關之共犯
    、未遂犯、想像競合犯、牽連犯、連續犯、結合犯，以及累
    犯加重、自首減輕暨其他法定加減原因（如身分加減）與加
    減例等一切情形，綜其全部罪刑之結果而為比較（最高法院
    九十五年五月二十三日九十五年度第八次刑事庭會議決議參
    照）：
  (一)刑法第五十六條連續犯之規定業經刪除，被告之數犯罪行為
    ，於新法施行後，應予分論併罰。此刪除雖非犯罪構成要件
    之變更，但顯已影響行為人刑罰之法律效果，自屬法律有變
    更，依修正後刑法第二條第一項規定，比較新、舊法結果，
    仍應適用較有利於被告之行為時法律即舊法論以連續犯。
  (二)刑法第五十五條關於牽連犯之規定業經刪除，則被告所犯各
    罪，應予分論併罰。比較新、舊法結果，適用被告行為時之
    法律即修正前刑法第五十五條牽連犯之規定，較有利於被告
    。
  (三)刑法第四十一條第一項前段關於易科罰金之規定，新法修正
    為「犯最重本刑為五年以下有期徒刑以下之刑之罪，而受六
    個月以下有期徒刑或拘役之宣告者，得以新臺幣一千元、二
    千元或三千元折算一日，易科罰金」，惟依被告行為時之刑
    罰法律，即修正前刑法第四十一條第一項前段：「犯最重本
    刑為五年以下有期徒刑以下之刑之罪，而受六個月以下有期
    徒刑或拘役之宣告，因身體、教育、職業、家庭之關係或其
    他正當事由，執行顯有困難者，得以一元以上三元以下折算
    一日，易科罰金」，暨罰金罰鍰提高標準條例第二條：「依
    刑法第四十一條易科罰金者，均就其原定數額提高為一百倍
    折算一日；法律所定罰金數額未依本條例提高倍數，或其處
    罰法條無罰金刑之規定者，亦同」等規定，易科罰金之折算
    標準最高為銀元三百元，最低為銀元一百元，換算為新臺幣
    後，最高為新臺幣九百元，最低為新臺幣三百元。比較修正
    前、後關於易科罰金折算標準之刑罰法律，適用修正前之法
    律，對被告較為有利。
  (四)綜上法律修正前、後之比較，揆諸前揭最高法院決議及修正
    後刑法第二條第一項所定之「從舊從輕」原則，適用被告行
    為時即修正前之法律，對被告較為有利，自應適用修正前刑
    法及罰金罰鍰提高標準條例等相關規定。
四、又被告與「蔡先生」間就前揭犯行有犯意聯絡及行為分擔，
    至關於違反商業會計法部分，「蔡先生」雖不具身分，惟依
    修正前刑法第三十一條第一項規定，仍成立共同正犯。又被
    告先後多次填製不實會計憑證及幫助納稅義務人逃漏稅捐之
    犯行，均時間緊接，所犯皆係構成要件相同之罪名，顯係基
    於概括犯意為之，均為連續犯，應依修正前刑法第五十六條
    之規定，各以一罪論，並均加重其刑。其以填製不實會計憑
    證之方式幫助他人逃漏稅捐，所犯上開二罪間有方法結果之
    牽連關係，依修正前刑法第五十五條之規定，應從一重之填
    製不實會計憑證罪論處。爰審酌被告擔任公司之名義負責人
    ，竟任由他人填製不實會計憑證，以幫助納稅義務人逃漏鉅
    額稅捐，嚴重影響稅捐稽徵之正確性，所生危害重大，犯後
    猶飾詞卸責，否認犯行，然其僅因一時失慮，始為本案犯行
    ，尚非策劃及主導犯罪之人，且擔任負責人之期間甚短等一
    切情狀，量處如主文所示之刑，並諭知易科罰金之折算標準
    。
據上論斷，應依刑事訴訟法第二百九十九條第一項前段，修正前
商業會計法第七十一條第一款，稅捐稽徵法第四十三條第一項，
刑法第二條第一項前段、第十一條前段、修正前刑法第二十八條
、第三十一條第一項、第五十六條、第五十五條、第四十一條第
一項前段，修正前罰金罰鍰提高標準條例第二條，現行法規所定
貨幣單位折算新臺幣條例第二條，判決如主文。
本案經檢察官鄭克盛到庭執行職務
中    華    民    國    95    年    8     月    26    日
                  刑事第八庭審判長法  官  陳德民
                                  法  官  唐于智
                                  法  官  陳芃宇
以上正本證明與原本無異。
如不服本判決，應於判決送達後10日內，向本院提出上訴狀。
                                  書記官  周小玲
中    華    民    國    95    年    8     月    26    日
附錄本案論罪科刑法條全文：
修正前商業會計法第71條
商業負責人、主辦及經辦會計人員或依法受託代他人處理會計事
務之人員有左列情事之一者，處5年以下有期徒刑、拘役或科或
併科新台幣15萬元以下罰金：
一  以明知為不實之事項，而填製會計憑證或記入帳冊者。
二  故意使應保存之會計憑證、帳簿報表滅失毀損者。
三  意圖不法之利益而偽造、變造會計憑證、帳簿報表內容或撕
    毀其頁數者。
四  故意遺漏會計事項不為記錄，致使財務報表發生不實之結果
    者。
五  其他利用不正當方法，致使會計事項或財務報表發生不實之
    結果者。
稅捐稽徵法第43條
教唆或幫助犯第41條或第42條之罪者，處3年以下有期徒刑、拘
役或科新台幣60000元以下罰金。
稅務人員、執行業務之律師、會計師或其他合法代理人犯前項之
罪者，加重其刑至二分之一。
稅務稽徵人員違反第 33 條規定者，除觸犯刑法者移送法辦外，
處1萬元以上5萬元以下罰鍰。
稅捐稽徵法第41條
納稅義務人以詐術或其他不正當方法逃漏稅捐者，處5年以下有
期徒刑、拘役或科或併科新台幣60000元以下罰金。


司法院資訊處製作；財團法人民間司法改革基金會備份。
